臺灣高等法院民事判決　　　　　　　　 100年度上字第1179號
上　訴　人　彭如玉
訴訟代理人　連阿長律師
被上訴人　　祭祀公業高同記
法定代理人　高萬鍾
　　　　　　　　　　　　樓
訴訟代理人　張世興律師
上列當事人間請求區分地上權登記事件，上訴人對於中華民國10
0年9月9日臺灣臺北地方法院100年度訴字第2252號第一審判決提
起上訴，本院於100年12月21日言詞辯論終結，判決如下：
    主  文
上訴駁回。
第二審訴訟費用由上訴人負擔。
    事  實 及 理 由
一、查祭祀公業條例已於民國97年7月1日施行，被上訴人雖未依
    該條例規定向主管機關登記為祭祀公業法人，然仍不失為非
    法人團體，自有當事人能力，應按非法人團體之例，載為「
    某祭祀公業」，並列管理人為其法定代理人（最高法院97年
    度第2次民事庭會議決議參照），合先敘明。
二、上訴人起訴主張：
  (一)上訴人於96年8 月24日向訴外人簡幸柔買受臺北市○○街44
    號4樓房屋（下稱4樓房屋），另於96年10月3 日向林麗欽買
    受同址5樓房屋（下稱5樓房屋，與4 樓房屋合稱系爭房屋）
    。系爭房屋之基地為臺北巿文山區○○段○○段30-1、30-2
    地號土地（下分稱30-1、30-2地號土地，合稱系爭土地），
    乃訴外人高紅柿於66年間向被上訴人承租作為建築房屋使用
    ，租賃期間自66年7月1日起至87年6 月30日止共20年，並設
    定地上權其存續期間如租賃期間。租期屆滿，高紅柿並未與
    被上訴人再訂立租賃契約，然高紅柿繼續使用土地，被上訴
    人亦向高紅柿收取租金。96年間上訴人買受系爭房屋，亦受
    讓上開地上權，其後被上訴人亦依系爭房屋使用系爭土地之
    比例向上訴人收取租金，依民法第 422條規定，上訴人就系
    爭房屋之基地，與被上訴人間有不定期限租賃契約存在，而
    上開地上權移轉登記予上訴人時，地上權存續期間已屆滿，
    依土地法第 102條規定，被上訴人有將系爭土地設定地上權
    予上訴人之義務，惟上訴人多次請求被上訴人辦理，均未獲
    置理，爰提起本件訴訟。
  (二)依最高法院69年4月1日69年度第七次民事庭會議決議(二)研究
    報告（補充說明），地上權於期限屆滿時，固即歸消滅，然
    其基礎之法律關係，即兩造間所定租賃契約，非不得解為仍
    有民法第 451條規定之適用，承租人當可憑此更新登記未定
    期限之地上權，是上訴人請求被上訴人應登記地上權於法並
    無不合。
  (三)於原審並聲明：被上訴人應將30-1、30-2地號土地分別設定
    權利範圍10000分之1842之地上權予上訴人。
三、被上訴人則以：
  (一)向被上訴人承租系爭土地建築房屋者係高紅柿，租期20年，
    且已辦理20年地上權登記，因此符合土地法第 102條要件之
    人係高紅柿，而非上訴人。高紅柿與被上訴人間之20年租賃
    期間屆滿，未再續訂租約，因其上房屋所有人繼續使用系爭
    土地，並繳交租金，雙方依民法第 451條規定成立不定期限
    租賃關係，上訴人受讓系爭房屋，亦繳交租金，兩造間就系
    爭土地固成立不定期限租賃關係，但並非土地法第102條「
    租用基地建築房屋」關係。況且，本件請求權時效自基地租
    賃契約成立時起算，已因15年間不行使而消滅。
  (二)最高法院69年4月1日69年度第七次民事庭會議決議(二)之內容
    為：「法律關係定有存續期間者，於期間屆滿時消滅，期滿
    後，除法律有更新規定，得發生不定期限外，並不當然發生
    更新之效果，地上權並無如民法第 451條之規定，其期限屆
    滿後，自不生當然變更為不定期之效果，因而應解為定有存
    續期間之地上權，於限期屆滿時，地上權當然消滅（本院60
    年度台上字第4395號判決）。」至於該決議後附之研究報告
    （補充說明），僅係前開決議討論時之參考資料，無法律效
    力，該研究報告之內容，如與前開決議不符之處，即係為前
    開決議所不採，上訴人顯然誤解等語，資為抗辯。
  (三)於原審答辯聲明：上訴人之訴駁回。
四、原審判決上訴人敗訴，上訴人提起上訴，其上訴聲明：(一)原
    判決廢棄。(二)被上訴人應將臺北巿文山區○○段○○段30-1
    地號土地設定權利範圍10,000分之1842之地上權予上訴人及
    同段30-2地號土地設定權利範圍10,000分之1842之不定期限
    地上權予上訴人。(三)第一、二審訴訟費用由被上訴人負擔。
    被上訴人之答辯聲明：上訴駁回。
五、兩造不爭執之事實：
  (一)上訴人於96年8月24日向簡幸柔買受4樓房屋，另於96年10月
    3日向林麗欽買受5樓房屋，系爭房屋之基地為系爭土地。
  (二)高紅柿於66年7月1日與被上訴人簽訂土地租賃契約書（下稱
    系爭租賃契約），向被上訴人租用系爭土地建築房屋，租賃
    期間自66年7月1日起至87年6月30日止共20年，並設定地上
    權，其存續期間如租賃期間。
  (三)上訴人買受系爭房屋後，被上訴人依系爭房屋使用系爭土地
    之比例向上訴人收取租金。
六、得心證之理由：
  (一)兩造就系爭土地是否存在系爭租賃契約？
    按租用基地建築房屋，承租人房屋所有權移轉時，其基地租
    賃契約，對於房屋受讓人，仍繼續存在，民法第426條之1定
    明文，依同一法理，該房屋受讓人如再將房屋轉讓他人，基
    地租賃契約對於房屋之再受讓人，亦仍繼續存在。查：高紅
    柿與被上訴人簽訂系爭租賃契約，建築系爭房屋後，將系爭
    房屋轉讓他人，其後系爭房屋輾轉移轉，現為上訴人所有，
    此有建物登記謄本、異動索引在卷可憑（見原審司店調字卷
    第20、21頁、訴字卷第39至42頁），依上說明，系爭租賃契
    約對於系爭房屋之（再）受讓人，仍應繼續存在，是兩造就
    系爭土地存在系爭租賃契約，堪予認定。
  (二)上訴人得否請求被上訴人設定地上權？
  1.再按租用基地建築房屋，應由出租人與承租人於契約訂立後
    2 個月內，聲請該管直轄市或縣（市）地政機關為地上權之
    登記，土地法第102條定有明文。查訴外人高紅柿於66年7月
    1 日與被上訴人簽訂系爭租賃契約書後，已與被上訴人依上
    開規定，設定與租賃契約相同期限即20年之地上權登記，此
    為兩造所不爭執，是被上訴人已履行其上開法律上之義務，
    並無違反規定。
  2.另按租賃期限屆滿後，承租人仍為租賃物之使用收益，而出
    租人不即表示反對之意思者，視為以不定期限繼續契約，民
    法第451條定有明文。又租賃契約依民法第451條規定更新後
    ，僅發生期限變更之效果，其餘內容（如租金及其他條件）
    並未隨同變更（最高法院64年台上字第1579號判例參照），
    易言之，民法第 451條租賃契約之默示更新，僅是租賃期間
    由定期改為不定期限，至租賃契約其餘內容則未變更，亦即
    原來之租賃契約仍繼續存續，非謂承租人、出租人另成立新
    租賃契約。查：系爭租賃契約於87年6 月30日屆滿後，其上
    房屋所有人繼續使用系爭土地，並繳交租金，被上訴人亦未
    表示反對之意思者，依民法第 451條規定，系爭租賃契約繼
    續存續，但由定期租賃契約變更為不定期限租賃契約，上訴
    人主張依最高法院69年4月1日69年度第七次民事庭會議決議
    (二)研究報告（補充說明），地上權於期限屆滿時，固即歸消
    滅，然其基礎之法律關係，即兩造間所定租賃契約，非不得
    解為仍有民法第 451條規定之適用，承租人當可憑此更新登
    記未定期限之地上權云云。然查上開最高法院民事庭會議決
    議文為：「法律關係定有存續期間者，於期間屆滿時消滅，
    期滿後，除法律有更新規定，得發生不定期限外，並不當然
    發生更新之效果，地上權並無如民法第 451條之規定，其期
    限屆滿後，自不生當然變更為不定期之效果，因而應解為定
    有存續期間之地上權，於限期屆滿時，地上權當然消滅（本
    院60年度台上字第4395號判決）。」而該決議之後雖附載有
    研究報告（補充說明）略謂：「…已辦理地上權登記者，其
    存續期間應依地上權之有關規定定之，因此定有期限者，地
    上權於期限屆滿時，固即歸消滅，然其基礎之法律關係，即
    兩造間所定租賃契約，非不得解為仍有民法第 451條規定之
    適用（參照本院64年7月8日第五次民庭庭推總會決議(五)）。
    其承租人當可憑此聲請更新登記未定期限之地上權。」然上
    開研究報告與該次決議內容不符部分，既未為會議決議所採
    ，是與該次決議內容不符部分，不生決議之效力，自不得援
    引，上訴人引用與決議內容不符部分，主張其得請求為不定
    期地上權登記，洵非可採。
  (三)本件上訴人既不得請求為不定期地上權登記，則上訴人之請
    求，是否有時效之爭議，已無庸再審酌。
七、綜上，上訴人之主張為不可採，被上訴人之抗辯為可信，從
    而，上訴人訴請被上訴人應將30-1、30-2地號土地分別設定
    權利範圍10,000分之1842之不定期地上權予上訴人，為無理
    由，應予駁回，原審為上訴人敗訴之判決，其理由雖有不同
    ，但其結論並無二致，上訴人上訴意旨指摘原判決不當，求
    予廢棄改判，為無理由，應予駁回。
八、本件事證已臻明確，兩造其餘攻防方法及所提證據經審酌後
    ，與本件判決結果不生影響，爰不一一論述，併此敘明。
九、據上論結，本件上訴為無理由，依民事訴訟法第449條第2項
    、第78條，判決如主文。
中    華    民    國   100    年    12    月    28    日
                  民事第二庭
                      審判長法  官  吳謙仁
                            法  官  蘇瑞華
                            法  官  張松鈞
正本係照原本作成。
如不服本判決，應於收受送達後20日內向本院提出上訴書狀，其
未表明上訴理由者，應於提出上訴後20日內向本院補提理由書狀
（均須按他造當事人之人數附繕本）上訴時應提出委任律師或具
有律師資格之人之委任狀；委任有律師資格者，另應附具律師資
格證書及釋明委任人與受任人有民事訴訟法第466條之1第1項但
書或第2項（詳附註）所定關係之釋明文書影本。如委任律師提
起上訴者，應一併繳納上訴審裁判費。
中    華    民    國   100    年    12    月    29    日
                          書記官  高澄純
附註：
民事訴訟法第466條之1（第1項、第2項）：
對於第二審判決上訴，上訴人應委任律師為訴訟代理人。但上訴
人或其他法定代理人具有律師資格者，不在此限。
上訴人之配偶、三親等內之血親、二親等內之姻親，或上訴人為
法人、中央或地方機關時，其所屬專任人員具有律師資格並經法
院認為適當者，亦得為第三審訴訟代理人。